【裁判字號】    98,易,342
【裁判日期】    980715
【裁判案由】    詐欺
【裁判全文】
臺灣高雄地方法院刑事判決               98年度易字第342號
公  訴  人  臺灣高雄地方法院檢察署檢察官
被      告  丁○○
上列被告因詐欺案件，經檢察官提起公訴（97年度偵字第34154
號），本院判決如下：
    主  文
丁○○幫助犯詐欺取財罪，處有期徒刑伍月，如易科罰金，以新
台幣壹仟元折算壹日。
    事  實
一、丁○○明知詐欺集團等不法份子經常利用他人存款帳戶存摺
    、提款卡、密碼轉帳等方式，獲取不法利益並逃避執法人員
    之追查，且依其社會經驗，應有相當之智識程度可預見其提
    供帳戶之提款卡、密碼等供他人使用，將幫助他人從事詐欺
    取財之犯行，仍不違反其本意，並基於幫助以詐欺取財之犯
    意，於民國97年6 月21日至同年8 月15日間之某日，在不詳
    地點，將渠申辦之中華郵政股份有限公司鳳山過埤郵局局帳
    號：0000000-0000000 號帳戶之提款卡及提款密碼交予真實
    年籍姓名不詳之某詐欺集團成年成員使用，嗣該詐欺集團成
    員即出於詐欺取財之犯意，於97年8 月15日22時許，佯裝為
    東森購物之客服人員，撥打電話向乙○○○詐稱：上次購物
    時，工作人員誤將付款方式設定為分期付款，須至提款機操
    作取消等語，致乙○○○陷於錯誤，而於同日依照指示匯入
    新台幣（下同）5,678 元至前開帳戶內，旋於同日遭提領一
    空。嗣乙○○○發覺受騙於翌日凌晨零時50分報警處理，始
    循線查悉上情。
二、案經台北市政府警察局大同分局報由臺灣士林地方法院檢察
    署檢察官呈請臺灣高等法院檢察署檢察長令轉臺灣高雄地方
    法院檢察署偵查起訴。
    理  由
甲、證據能力之認定：
一、按被告以外之人於審判外之陳述，雖不符刑事訴訟法第159
    條之1 至之4 之規定，然經當事人於審判程序同意作為證據
    ，法院審酌該言詞陳述或書面陳述作成時之情況，認為適當
    者，亦得為證據。又當事人、代理人或辯護人於法院調查證
    據時，知有第159 條第1 項不得為證據之情形，而未於言詞
    辯論終結前聲明異議者，視為有前項之同意，同法第159 條
    之5 亦有明文。查本案所引用之證據資料（詳後引證據），
    其中各項言詞或書面傳聞證據部分，縱無刑事訴訟法第159
    條之1 至第159 條之4 或其他規定之傳聞證據例外情形，亦
    業經本院審理時予以提示並告以要旨，且各經檢察官及被告
    表示意見，本件當事人已知上述證據乃屬傳聞證據，復迄至
    言詞辯論終結前亦均未對該等證據之證據能力聲明異議〔見
    本院98年度易字第342 號卷（下稱本院易卷）第59至62頁〕
    ，依上開規定，已擬制同意其有證據能力，且本院審酌該等
    傳聞證據作成時之狀況，並無不宜作為證據之情形，均應認
    於本案有證據能力。
二、至本案卷附之鳳山郵局97年9 月8 日函所附被告丁○○局帳
    號0000000-0000000 號帳戶之歷史交易清單（見警卷第26至
    28頁），係電腦機器處理轉帳交易紀錄後，直接作成之電磁
    紀錄，並無涉入人為知覺、記憶過程之錯誤危險，且為一般
    業務上製作之資料，並非傳聞證據，自具有證據能力。
乙、實體方面：
一、訊據被告丁○○固坦認渠有申辦前開郵局帳戶之提款卡及提
    款密碼，並知悉詐欺集團等不法份子經常利用他人存款帳戶
    存摺、提款卡、密碼轉帳等方式，獲取不法利益並逃避執法
    人員之追查，且依其社會經驗，應有相當之智識程度可預見
    其提供帳戶之金融卡、密碼等供他人使用，將幫助他人從事
    詐欺取財犯行等情（見本院卷第21、22頁），且不爭執詐欺
    集團成員出於詐欺取財之犯意，於上揭時、地，佯裝為東森
    購物人員，撥打電話向被害人乙○○○詐稱：上次購物時工
    作人員誤將付款方式設定為分期付款，須至提款機操作取消
    云云，致乙○○○陷於錯誤，依照指示而匯入5,678 元至被
    告之前開帳戶內，旋遭提領一空之事實（見本院卷第22頁）
    ，惟矢口否認有何幫助詐欺取財之犯行，辯稱：伊存摺平常
    很少在用，因當兵圖方便，便將上開郵局之存摺、提款卡、
    印章及寫有提款卡密碼、存摺簿密碼之紙條等物，均置放在
    伊女友陳欣儀名下車號230-CCZ 號、平日由伊使用之重型機
    車置物箱內，上開帳戶於伊當兵期間並充作薪資轉帳帳戶，
    伊於97年2 月5 日退伍，在97年5 月份將上開機車送至位於
    高雄市鼓山區○○○路1420號之1 之順展車業機車行改裝，
    並未察看或取出機車置物箱內物品，而於送改裝時，機車行
    老闆有將伊置於機車置物箱內物品都放在1 只垃圾袋內，上
    開帳戶提款卡密碼為0000000 號，因伊生日為76年7 月1 日
    若用760701號的話，太容易被別人看出來，才設為上開提款
    密碼，伊只有上開帳戶1 張提款卡，於機車送改裝前幾天係
    伊最後1 次使用到該提款卡，伊迄今仍未自前開機車行取回
    機車，並直到收到法院傳票才知道伊帳戶之提款卡不見了，
    伊不知該提款卡去哪裡，惟並未販售該提款卡云云〔見98年
    度審易卷第417 號卷（下稱本院審易卷）第17頁、本院易卷
    第20、53、63、64、66頁〕，並提出上開機車行車執照影本
    、上開機車行開具之收據（估價單）影本各1 紙、順展車業
    名片2 張及照片17張為證（見本院易卷第25至30頁）。
二、經查：
  (一)被告所坦認之前揭事實，業經被害人乙○○○於97年8 月16
    日警詢時證述明確在卷（見警卷第5 、6 頁），並有卷附之
    上開郵局97年9 月8 日函及所附被告之郵局存簿儲金立帳申
    請書、儲金人紀要、存簿款存款印鑑卡、身分證影本等開戶
    基本資料、局帳號0000000-0000000 號帳戶歷史交易清單等
    資料（見警卷第24至28頁）、被害人乙○○○郵政自動櫃員
    機交易明細表1 紙（見警卷第14頁）、桃園縣政府警察局中
    壢分局內壢派出所受理詐騙帳戶通報警示簡便格式表、受理
    刑事案件報案三聯單及受理各類案件紀錄表各1 份、內政部
    警政署反詐騙案件紀錄表1 份（見警卷第32至35頁）等事證
    附卷可稽，是此部分之事實，應堪認定。惟被告矢口否認涉
    犯前揭幫助詐欺之犯行，並以前揭情詞置辯，是本院應予審
    究者，乃被告曾否基於幫助他人詐欺取財亦不違背其本意之
    犯意，而提供上開帳戶提款卡及提款密碼予詐騙集團使用，
    俾詐騙集團成員得以遂行詐騙被害人乙○○○前揭款項之犯
    行。
  (二)查上開郵局帳戶係被告於92年12月8 日間申請設立，於92年
    12月15日核發提款卡片，於93年12月2 日辦理核發晶片提款
    卡，於96年3 月5 日更換印鑑、初次有當兵薪資入帳、改為
    優惠利息、重設密碼等情，再分別於96年5 月19日及同年12
    月15日均有辦理核發晶片提款卡之情事，並於96年3 月5 日
    至97年2 月5 日被告退伍止每月均固定陸續有當兵薪資入帳
    （分別為96年3 月5 日、4 月4 日、5 月4 日、6 月5 日、
    7 月5 日、8 月3 日、9 月5 日、10月5 日、11月5 日、12
    月5 日、97年1 月4 日及28日、2 月5 日），上開帳戶於97
    年5 月12日尚有匯入10,000元，並於97年5 月18日、6 月6
    日、6 月18日及6 月21日分次各提領2,000 元（另6 元為跨
    行手續費）、5,000 元、2,000 元（另6 元為跨行手續費）
    及1,000 元（另6 元為跨行手續費），即遲至97年6 月21日
    仍有跨行提領1,000 元（另6 元為跨行手續費）款項之紀錄
    等事實，上開被告使用提款卡期間內，被告母親張美珠並曾
    於96年7 月18日匯入上開帳戶2,000 元，由被告於同月19日
    及22日各提領1 千元，上開帳戶並曾充作被告當兵薪資轉帳
    帳戶之情，亦經被告供承無訛在卷（見本院易卷第64頁），
    且有卷附之上開郵局97年9 月8 日函所附被告局帳號000000
    0-0000000 號帳戶之歷史交易清單在卷可稽（見警卷第26至
    28頁），揆以上開帳戶存簿既非在詐騙集團成員手中掌控（
    詳後述）、被告並有權隨時更換密碼，衡情上開97年5 月12
    日匯入該帳戶之10,000元應非屬詐騙集團詐財所得，否則自
    無分4 次歷經月餘始提領完迄，如此平添詐騙集團取款風險
    之理，參以本案亦無另受害人報案指陳係遭詐騙集團成員詐
    騙上開10,000元之情事，從而，前揭郵局帳戶為被告所有，
    且至少於97年6 月21日該日止，上開帳戶之提款卡及提款密
    碼均仍由被告所持有使用中之事實，已堪認定。
  (三)按提款卡之密碼係帳戶使用人自行設定，如非帳戶使用人告
    知他人，他人實無從知悉該密碼為何，苟犯罪集團份子單純
    拾獲或收購遭竊、遺失之帳戶存摺及提款卡，應無可能輕易
    作為匯款及提款工具之可能，犯罪集團份子如欲自提款機、
    甚或臨櫃領款遂行其犯罪，勢必須直接或間接向帳戶使用人
    收購或取得帳戶之存摺、提款卡及密碼才是。又自實施詐欺
    取財犯行之犯罪集團角度觀之，渠等既知利用他人之帳戶掩
    飾犯罪所得，應非愚昧之人，當知社會上一般人如帳戶存摺
    、印章、提款卡、提款密碼遺失或遭竊，為防止拾（竊）得
    之人盜領存款或供作不法使用，必會於發現後立即報警或向
    金融機構辦理掛失止付，在此情形下，渠等如仍以該帳戶作
    為犯罪工具，則在被害人將款項匯入該帳戶後，極有可能因
    帳戶所有人掛失止付而無法提領，則渠等大費周章從事犯罪
    之行為，卻只能平白無故替原帳戶所有人匯入金錢，此等損
    人不利己之舉，聰明狡詐之犯罪集團應無可能為之，換言之
    ，本件犯罪集團份子為確信帳戶所有人不會報警或掛失止付
    ，確定其等能自由使用該帳戶提款、轉帳，應不會利用一般
    人遺失之金融帳戶作為人頭帳戶，方能肆無忌憚要求被害人
    乙○○○存入前揭款項至該指定帳戶，益徵被告所言上開帳
    戶之提款卡及密碼係置於前開機車置物箱遺失等詞，已難輕
    信。是基於上述經驗法則之說明，吾人應可合理推論：前開
    郵局帳戶之提款卡及密碼，應係被告交付予詐騙犯罪集團份
    子之情，昭然若揭。
  (四)被告雖以渠於97年5 月間將自己之上開郵局帳戶提款卡及書
    寫提款密碼紙條置於送機車行改裝之機車置物箱內，且該機
    車置於上開機車行迄未取回云云等前詞置辯，惟查，證人即
    順展機車行負責人丙○○於98年7 月1 日本院審理時證稱：
    被告確曾將上開機車送至伊所營機車行維修，然該機車於被
    告送來兩週後即已修妥，目前仍在店裡，伊曾以電話通知被
    告取車，但被告稱他在北部有事無法前來取車即延宕至今，
    伊遂將該機車置於店內沒去動它，而在維修前，要拆引擎，
    需將置物箱拿起時，因機車置物箱裡有被告之物品，伊又不
    敢亂丟，就用小垃圾袋打包加以捆綁，當時其內伊只看到存
    摺等物，並未注意到有無提款卡，且因怕有客人會偷東西，
    乃將之置於店門之內，伊也會阻擋客人進入店門之內，又因
    該垃圾袋已放很久，還蠻舊、很髒、有很多灰塵，直到被告
    於98年5 、6 月間前來店裡拍照前並未移動過，也無被打開
    過之痕跡，故伊認為應無人去動過該垃圾袋，伊亦未有將本
    案之提款卡提供他人之情事，而被告除前開來店拍照外，於
    送修後未曾來過店內等語明確（見本院易卷第53至58頁），
    是以苟若被告係始終將上開帳戶之提款卡及密碼置於前開機
    車置物箱內，依照證人丙○○之前開證述，已將該機車置物
    箱內物品均妥善加以保管、又無人予以動用之情形，是詐騙
    集團成員自無從取得該提款卡及密碼，何以竟會滋生前揭利
    用上開帳戶詐財之情事，再者，前開機車置物箱內物品所放
    置之垃圾袋內既尚留存有上開帳戶之存摺，且被告又供承係
    將提款卡密碼及存摺簿密碼皆寫在同1 張紙條上，並同時置
    放存簿印章於機車置物箱內云云（見本院易卷第20、64頁）
    ，則詐騙集團若僅取走提款卡及提款密碼紙條，而竟置存摺
    簿於不顧，亦令人匪夷所思，況證人丙○○，與被告素昧平
    生，並無恩怨，衡情實無刻意捏造事實搆陷被告之必要，是
    證人丙○○以其本身直接見聞被告將上開機車送修及處理保
    管該機車置物箱內物品之事實經過而為前開證述，復經以刑
    事責任具結擔保其證述之真實性，是見證人丙○○之上揭證
    述，自堪採為本案認定之證據，益見被告所為前開辯解，顯
    與證人丙○○所為證述不符，殊難憑信。
  (五)抑且，被告自承手上只有本案之1 張提款卡，並因時常使用
    之故，才會記得提款卡密碼，且因害怕遭他人輕易破解查知
    該密碼，方選用前開之密碼號碼等語（見本院易卷第63頁）
    ，卻又辯稱因該提款卡曾有1 次被鎖起來，伊怕忘記才寫在
    1 張紙條上云云（見本院易卷第64頁），顯與被告原先欲防
    杜他人查悉提款密碼、而刻意選取密碼號碼以避免遭人輕易
    破解之目的大相逕庭，實難採信。此外，被告遲至97年6 月
    21日尚有使用上開帳戶提款卡之情事，業經認定如前，凡此
    ，俱見被告倘非欲藉該提款卡係置於前開機車置物箱、並於
    97年5 月間送機車行改裝等虛言，圖為本件所為幫助詐欺犯
    行之搪塞卸責託詞，理當不致有如此虛捏不實之供述。至證
    人丙○○堅稱被告係於96年放暑假前，即將上開機車送修等
    語（見本院易卷第65頁），然考以被告於96年12月15日尚有
    核發晶片提款卡之紀錄（見警卷第27頁），勢必需攜帶原存
    摺簿才有辦妥該項手續之可能，是證人此部分之記憶容有誤
    認，惟因被告將上開機車送修後即長年置之不理，是證人就
    機車送修年份之陳述雖有所差遲，然證人就送修之年中時點
    及主要情節之證述並無瑕疵矛盾之情形，是證人之其餘證述
    自仍堪採信，尚無從僅以證人對機車何時送修之年份稍有誤
    認之情，即得據以為被告有利之認定，附此敘明。
  (六)金融存款帳戶攸關存戶個人財產權益之保障，非與本人有密
    切關係，一般人皆不致輕易提供他人使用，且一般人向金融
    機構開設帳戶，並無任何法令之限制，只須提出身分證、印
    章即可辦理開戶申請，此亦為眾所週知之事實，參以近年來
    利用人頭帳戶以行詐騙或恐嚇取財之事時有所聞，報章雜誌
    及新聞均多所宣導，是避免此等專屬性甚高之金融機構帳戶
    被不法行為人利用為詐財之工具，應係一般生活認知所易於
    體察之常識，則茍見他人不自己申請開立帳戶，反係蒐集不
    特定人之帳戶使用，衡情應當可預見收集之帳戶乃可能被利
    用為與財產有關之犯罪工具，以被告擁有國中畢業之學歷，
    此有其戶籍資料在卷可稽（見本院易卷第37頁），被告並自
    承渠係於97年2 月5 日服役退伍等語在卷（見本院易卷第66
    頁），顯見被告為智識成熟之成年人，對此等情節自難諉為
    不知。再則被告既於97年6 月21日提領1,000 元，致上開帳
    戶內僅餘48元，並預見渠帳戶可能遭人使用於詐欺取財等相
    類犯行，竟仍於97年6 月21日至同年8 月15日被害人乙○○○受騙前之某時，於不詳地點，將渠上開帳戶之提款卡及密
    碼交付予詐騙集團成員所用，已顯係有意提供本案帳戶供他
    人使用，且就他人將以該帳戶施行詐術而使被害人匯款至渠
    帳戶之結果應有所認識，對此事實之發生實不違反渠本意，
    是被告應有幫助詐欺取財之未必故意，至為灼然。
  (七)綜上所述，被告上開所辯，均係卸責之詞，委無可採，本案
    事證明確，被告幫助詐欺取財犯行，堪以認定，應予依法論
    科。
三、按刑法上之幫助犯，係對於犯罪與正犯有共同之認識，而以
    幫助之意思，對於正犯資以助力，而未參與實施犯罪之行為
    者而言，本案被告提供上開郵局之提款卡及提款密碼交予不
    詳之詐欺集團成員使用，使詐欺集團成員得基於詐欺取財之
    犯意而向被害人乙○○○詐取財物得逞，顯係對於詐欺集團
    成員遂行詐欺取財犯行，資以助力，而未參與構成要件之詐
    欺行為，應屬幫助犯。是核被告所為，係犯刑法第30條第1
    項、第339 條第1 項幫助詐欺取財罪，爰依刑法第30條第2
    項規定，按正犯之刑減輕之。爰審酌被告將渠帳戶提款卡及
    密碼恣意提供他人詐欺取財使用，紊亂社會正常交易秩序，
    並使不法之徒藉此輕易詐取財物，檢警難以追查緝捕，所造
    成之危害匪淺，行為殊不足取，又其犯後竟虛捏係將渠帳戶
    提款卡及密碼置於機車置物箱內送修等辯詞，企圖混淆、誤
    導本院之論斷，於本院審理中復一再矢口否認犯行，並企圖
    以所提出之行照、收據及照片內容杜撰有利於己之事實，且
    刻意隱瞞渠於97年6 月21日仍在提領帳戶內款項之不利於己
    情事，且隨不利證據之浮現仍飾詞狡辯，浪費司法資源甚鉅
    ，毫無悔意，犯後態度甚為惡劣，及考量渠犯罪手段、生活
    狀況、被害人所遭受詐騙之金額，暨渠犯罪動機、目的、是
    若不處以適當之刑，實不足令渠警惕、避免再犯等一切情狀
    ，量處如主文所示之刑，併審酌被告學識、經歷、犯罪情節
    等，諭知如主文所示易科罰金之折算標準，以示懲儆。
據上論斷，依刑事訴訟法第299 條第1 項前段，刑法第30條、第
339 條第1 項、第41條第1 項前段，刑法施行法第1 條之1 ，判
決如主文。
本案經檢察官甲○○到庭執行職務。
中    華    民    國    98    年    7     月    15    日
                  刑事第八庭  審判長法  官  洪能超
                                    法  官  蔣志宗
                                    法  官  林建鼎
以上正本證明與原本無異。
如不服本判決應於收受送達後10日內向本院提出上訴書狀，並應
敘述具體理由；如未敘述上訴理由者，應於上訴期間屆滿後20日
內向本院補提理由書（均須按他造當事人之人數附繕本）「切勿
逕送上級法院」。
中    華    民    國    98    年    7     月    15    日
                                    書記官  林秀敏
附錄本判決論罪科刑法條：
刑法第30條：
幫助他人實行犯罪行為者，為幫助犯。雖他人不知幫助之情者，
亦同。幫助犯之處罰，得按正犯之刑減輕之。
刑法第339 條：
意圖為自己或第三人不法之所有，以詐術使人將本人或第三人之
物交付者，處5 年以下有期徒刑、拘役或科或併科1 千元以下罰
金。
以前項方法得財產上不法之利益或使第三人得之者，亦同。
前二項之未遂犯罰之。


司法院資訊處製作；財團法人民間司法改革基金會備份。
